---
title: "R Notebook"
output: html_notebook
---


Vamos a utilizar este notebook para seguir de forma práctica la diapositivas de la clase y poder ir practicando a la vez 

```{r}

# install.packages( "tidyverse")
library( tidyverse)
library( lubridate)
```

# tidyverse
## Lectura y escritura de ficheros
#### ¿Cómo leemos los archivos?

```{r}

my_data <- read_csv("data_raw/votos_10n_por_municipios.csv")
my_data_2 <- read_csv("data_raw/votos_28a_por_municipios.csv")
my_data
my_data_2
```


#### ¿Y escribimos?
```{r}

write_csv(my_data, "data/my_data_rewritten.csv")

my_data %>% 
  write_csv("data/my_data_rewritten.csv")

```

## Selección y creación de nuevas variables
#### select
```{r}

select(my_data, codigo_mun, partido, votos_pc) %>% 
  View()

```



__Problemas__

1. Selecciona todas las columnas excepto el porcentaje de votos.

2. Selecciona el código de municipio, el partido y las variables relacionadas con el voto


```{r}
# Resuélvelos aquí

```




#### mutate
```{r}
my_data %>% 
  mutate( tipo_partido = if_else(partido %in% c( "PSOE", "PP", "VOX", "UP", "Cs"), 
                                 "Ámbito nacional", 
                                 "Otros")) %>% 
  distinct(partido, tipo_partido) %>% 
  View()

my_data %>% 
  mutate( fecha = lubridate::today())

my_data %>% 
  mutate( candidato = case_when( partido == "PSOE" ~ "Sánchez", 
                                 partido == "PP" ~ "Casado", 
                                 partido == "VOX" ~ "Abascal", 
                                 partido == "UP" ~ "Iglesias", 
                                 partido == "Cs" ~ "Rivera", 
                                 partido == "MP" ~ "Errejon", 
                                 T ~ "Otros"))

```

__Problemas__

3. Crea una columna en la que se sume el número de votos a candidaturas y el número de votos en blanco. 

4. Obtén el municipio con mayor porcentaje de votos nulos de España. ¿Y el que tiene mayor porcentaje de blancos? 

```{r}
# Resuélvelos aquí

```




## Filtros

```{r}

my_data %>% 
  filter( votos_pc == 100) %>% 
  View()

my_data %>% 
  filter( partido == "VOX" & votos_pc > 50) %>% 
  View()

my_data %>% 
  filter((partido == "ERC" | partido == "JxCAT") & 
            votos_pc > 50) 

my_data %>% 
  filter( partido %in% c( "ERC", "JxCAT") & 
            votos_pc > 50)

```

__Problemas__

5. Obtén los 10 municipios en los que más se vota a Vox.

6. Obtén los 10 municipios de menos de 50.000 habitantes de la provincia de Madrid donde Vox obtiene un porcentaje de voto más alto. 

7. Obtén los 10 municipios de menos de 50.000 habitantes de la provincia de Madrid donde Vox obtiene un porcentaje de voto más alto. 

```{r}
# Resuélvelos aquí

```



## Summarise
```{r}
my_data %>% 
  distinct( codigo_mun, censo, blancos, nulos, candidaturas) %>%
  summarise( censo = sum(censo),
             candidaturas = sum(candidaturas),
             blancos = sum(blancos), 
             nulos = sum(nulos)) 


my_data %>% 
  summarise( censo = sum(censo),
             candidaturas = sum(candidaturas),
             blancos = sum(blancos), 
             nulos = sum(nulos)) %>% 
  mutate( part = 100 * (candidaturas + blancos + nulos) / censo)

```

## Group by
```{r}

my_data %>% 
  group_by(partido) 

```


```{r}

my_data %>% 
  filter(codigo_mun %in% c("01001","01002","01003")) %>% 
  group_by(partido) %>% 
  mutate( votos_total = sum( votos)) %>% 
  ungroup() %>% 
  mutate(votos_prop=100*votos/votos_total) %>% 
  select( codigo_mun, partido, votos, votos_prop) %>% 
  filter( partido != "OTROS") %>% 
  View()

```

__Problemas__

8. Calcula los votos totales de cada partido

9. Calcula la participación en cada provincia

10. Calcula los votos de cada partido según si el tamaño del municipio tiene más o menos de 50.000 habitantes

```{r}
# Resuélvelos aquí

```


## Join
```{r}

tibble_1 <- tribble( 
  ~key, ~val_1, 
  "A", 2,
  "B", 4,
  "C", 6,
  "D", 8)

tibble_2 <- tribble( 
  ~key, ~val_2, 
  "A", 1,
  "C", 3,
  "E", 5,
  "F", 7)

```


```{r}

tibble_1 %>% 
  inner_join(tibble_2)


tibble_1 %>% 
  left_join(tibble_2)


tibble_1 %>% 
  right_join(tibble_2)


tibble_1 %>% 
  full_join(tibble_2)


tibble_1 %>% 
  anti_join(tibble_2)

```

__Problemas__

11. Calcula los votos de cada partido en el municipio de Fuenlabrada

12. Calcula los votos de cada partido en los municipios de San Juan del Molinillo y Navarredondilla

13. Calcula el top 10 de municipios donde más cayó la participación

```{r}
# Resuélvelos aquí

```



## Pivots
#### pivot_wider
```{r}

my_data %>% 
  filter( codigo_mun == "01001") %>% 
  select( codigo_mun, partido, votos) %>% 
  View()


my_data %>% 
  filter( codigo_mun == "01001") %>% 
  select( codigo_mun, partido, votos) %>% 
  pivot_wider( names_from = partido, values_from = votos) %>% 
  View()


```

#### pivot_longer
```{r}

my_data %>% 
  select( codigo_mun, partido, votos, votos_pc) %>% 
  pivot_wider( names_from = partido, values_from = votos) %>% 
  View()

```

#### Problemas habituales
```{r}

aux_1 <- my_data %>%
  mutate( election = "10N") %>% 
  filter( codigo_mun == "01001") 

aux_2 <- my_data_2 %>%
  mutate( election = "28A") %>%
  filter( codigo_mun == "01001") 

aux_1 %>% 
  bind_rows( aux_2) %>% 
  pivot_wider(id_cols = codigo_mun, names_from = partido, values_from = votos) %>% 
  View()

```

# ggplot2
## Funciones
#### geom_point
```{r}

my_data %>% 
  filter( partido == "PSOE") %>%
  ggplot() + 
  geom_point(aes( x = part, y = votos_pc))

```

#### geom_histogram
```{r}

my_data %>% 
  filter( partido == "PSOE") %>% 
  ggplot() + 
  geom_histogram(aes( x = votos_pc))

```

#### geom_denstity
```{r}

my_data %>% 
  filter( partido == "PSOE") %>% 
  ggplot() + 
  geom_density(aes( x = votos_pc))

```

#### geom_col
```{r}
my_data %>% 
  group_by( partido) %>% 
  summarise( votos = sum(votos)) %>% 
  ggplot() + 
  geom_col( aes( x = partido, y = votos))

```

#### geom_line
```{r}

datos_covid <- read_csv( "https://cnecovid.isciii.es/covid19/resources/casos_tecnica_ccaa.csv")

datos_covid %>% 
  filter(ccaa_iso == "AN") %>% 
  ggplot() + 
  geom_line(aes(x = fecha,y = num_casos))
```

#### geom_line (smooth)
```{r}
datos_covid %>% 
  filter(ccaa_iso == "AN") %>% 
  ggplot() + 
  geom_line(aes(x = fecha,y = num_casos),
            stat = "smooth", 
            method = "loess", span = 0.1)
```

#### geom_step
```{r}
datos_covid %>% 
  filter(ccaa_iso == "AN", 
         fecha >= ymd( "2021-12-01")) %>% 
  ggplot() + 
  geom_step(aes(x = fecha,y = num_casos))

datos_covid %>% 
  filter(ccaa_iso == "AN", 
         fecha >= ymd( "2021-12-01")) %>% 
  ggplot() + 
  geom_step(aes(x = fecha,y = num_casos), 
            color = "red", 
            size = 1.2)


```

#### geom_area (smooth)
```{r}

datos_covid %>% 
  filter(ccaa_iso == "AN") %>% 
  ggplot() + 
  geom_area( aes(x = fecha,y = num_casos),
             stat = "smooth", 
             method = "loess", 
             span = 0.15, 
             fill = "darkgreen", 
             alpha = 0.5, 
             color = "black")

```

## Aesthetics
#### color, fill
```{r}

partidos_nac <- c( "PSOE", "PP", "VOX", "UP", "Cs")

my_data %>% 
  filter( partido %in% partidos_nac) %>%
  ggplot() + 
  geom_density(aes( x = votos_pc, 
                    color = partido, 
                    fill = partido), 
               size = 0.5, 
               alpha = 0.2)

my_data %>% 
  filter( partido %in% partidos_nac) %>%
  ggplot() + 
  geom_density(aes( x = votos_pc, 
                    color = "partido", 
                    fill = "partido"), 
               size = 0.5, 
               alpha = 0.2)

```

#### size
```{r}

my_data %>% 
  filter( partido == "ERC") %>%
  ggplot() + 
  geom_point(aes( x = part, y = votos_pc, 
                  size = censo),
             alpha = 0.5, 
             fill = "gold", 
             shape = 21)

```



```{r}


colores <- c("#d7301f", "#2b8cbe", "#41ae76", "#8c6bb1", "#fe9929", "#7bccc4", "gold", "darkblue", 
             "olivedrab4", "darkred", "greenyellow", "yellow", "lightskyblue", "yellow", "forestgreen", "grey" ) 

names(colores) <- c("PSOE", "PP", "VOX", "UP", "Cs", "MP", "ERC", "JxCAT", "PRC", "Teruel", 
                    "Bildu", "CC", "BNG", "CUP", "PNV", "OTROS")

g1 <- my_data %>% 
  left_join( dict_munis) %>% 
  filter(censo > 1000 & ccaa == "Andalucía" & partido != "OTROS") %>% 
  mutate( partido = fct_relevel( partido, c( "PSOE", "PP", "VOX", "UP", "Cs", "MP"))) %>% 
  ggplot(aes( x = censo, y = votos_pc, 
                  size = censo)) + 
  geom_point(aes(fill=partido),
             alpha = 0.7,
             color = "white",
             shape = 21) +
  geom_line(stat="smooth", 
            method = "lm") + 
  scale_x_log10() + 
  scale_y_continuous(limits = c(0, NA)) + 
  scale_fill_manual( values = colores) +
  facet_wrap( ~partido, scales="free_y", ncol = 3)

g1 <- g1 +
  labs( title="¿Partidos rurales y partidos urbanos en Andalucía?", 
        subtitle = "Relación entre censo y voto el 10N",
        x="Censo",
        y="% de voto", 
        caption = "Fuente: Ministerio del Interior") + 
  theme_minimal() + 
  theme(legend.position = "none")

g1
ggsave( g1, filename = "output/my_graph.png", width = 9, height = 6)

```








