---
title: 'Lo que cuentan los datos de contaminación de Madrid'
author: 'Victòria Oliveres (elDiario.es)'
date: '3 feb 2022'
output:
  html_document:
    df_print: paged
editor_options:
  chunk_output_type: console
---

Usaremos los datos diarios de **calidad del aire**, una base de datos con los valores medios de los niveles de contaminación atmosférica recogidos en distintas estaciones de la ciudad de Madrid que publica de forma abierta el [Ayuntamiento de Madrid](https://datos.madrid.es/portal/site/egob/menuitem.c05c1f754a33a9fbe4b2e4b284f1a5a0/?vgnextoid=aecb88a7e2b73410VgnVCM2000000c205a0aRCRD&vgnextchannel=374512b9ace9f310VgnVCM100000171f5a0aRCRD&vgnextfmt=default).


## Obtención

```{r}
#Forma parte de *tidyverse*
library(readr)
library(tibble)
library(dplyr)
```

```{r}
#Ver información de la función
#help("read_csv2")
```

```{r}
#Anualmente importamos los datos de 2017-2021
aire2021 <- read_csv2("https://datos.madrid.es/egob/catalogo/201410-10306612-calidad-aire-diario.csv")
aire2020 <- read_csv2("https://datos.madrid.es/egob/catalogo/201410-10306609-calidad-aire-diario.csv")
aire2019 <- read_csv2("https://datos.madrid.es/egob/catalogo/201410-10306606-calidad-aire-diario.csv")
aire2018 <- read_csv2("https://datos.madrid.es/egob/catalogo/201410-7775096-calidad-aire-diario.csv")
aire2017 <- read_csv2("https://datos.madrid.es/egob/catalogo/201410-7775098-calidad-aire-diario.csv")
```


**CON LOOP**

```{r}
archivos <- list.files(path = "./Datos/", pattern=".csv")

aire <- tibble()

for (i in archivos) {
  
  aire_year <- read_csv2(paste0("./Datos/", i))
  
  aire <- bind_rows(aire, aire_year)
}
```


**CON LOOP Y AÑO**

```{r}
archivos <- list.files(path = "./Datos/", pattern=".csv")

aire_withyear <- tibble()

for (i in archivos) {
  aire_year <- read_csv2(paste0("./Datos/", i))
  
  aire_year$year <- substr(i, 6, 9)
  
  aire_withyear <- bind_rows(aire_withyear, aire_year)
}
```


## Hipótesis o pregunta
 
Para poder plantear una idea, primero tenemos que saber cómo es la base de datos. Buscamos información en [los metadatos](https://datos.madrid.es/FWProjects/egob/Catalogo/MedioAmbiente/Aire/Ficheros/Interprete_ficheros_%20calidad_%20del_%20aire_global.pdf).

## Unión

```{r}
aire <- bind_rows(aire2017, aire2018, aire2019, aire2020, aire2021)
```


## Transformación y limpieza

```{r}
#Forma parte de *tidyverse*
library(tidyr)
```

```{r}
aire_no2 <- aire %>% 
  filter(MAGNITUD==8, 
         ESTACION %in% c(24, 56, 35))
```


```{r}
aire_no2_datos <- aire_no2 %>% 
  
  select(!starts_with("V")) %>%
  
  pivot_longer(starts_with("D"), names_to = "DIA", values_to = "DATO") %>%
  
  mutate(DIA=as.integer(gsub("D", "", DIA)),
         MES=as.integer(MES),
         DATO=as.integer(DATO),
         FECHA=as.Date(paste(ANO, MES, DIA, sep="-"))) %>%
  
  select(ESTACION, PUNTO_MUESTREO, ANO, MES, DIA, DATO, FECHA)
```


```{r}
aire_no2_verificacion <- aire_no2 %>% select(!starts_with("D")) %>%
  pivot_longer(starts_with("V"), names_to = "DIA", values_to = "VERIF") %>%
  mutate(DIA=as.integer(gsub("V", "", DIA)),
         MES=as.integer(MES),
         FECHA=as.Date(paste(ANO, MES, DIA, sep="-"))) %>%
  select(ESTACION, PUNTO_MUESTREO, ANO, MES, DIA, VERIF, FECHA)
```

```{r}
aire_no2 <- full_join(aire_no2_datos, aire_no2_verificacion)
```

```{r}
aire_no2 <- aire_no2 %>% 
  
  mutate(VALOR=if_else(VERIF=="V", DATO, NA_integer_)) %>%
  
  filter(!is.na(VALOR)) %>% 
  
  select(-DATO, -VERIF)
```


## Análisis

**¿Cuál ha sido la media mensual de contaminación en las estaciones?**

```{r}
aire_no2_media_mensual <- aire_no2 %>%
  
  mutate(ANO_MES = as.Date(paste(ANO, MES, 1, sep="-"))) %>%
  
  group_by(ANO_MES, ESTACION) %>%
  
  summarise(MEDIA_MENSUAL = mean(VALOR, na.rm = T))
```

**¿Cuánto ha aumentado/caído la contaminación en cada estación entre diciembre de 2020 y diciembre de 2021?**

```{r}
aire_no2_media_mensual <- aire_no2_media_mensual %>%
  group_by(ESTACION) %>% 
  mutate(VAR_MENSUAL = (MEDIA_MENSUAL-lag(MEDIA_MENSUAL))/lag(MEDIA_MENSUAL)*100)
```


**¿Cuál ha sido la estación que ha registrado más contaminación en diciembre de 2021?**

```{r}
aire_no2_122021 <- aire_no2_media_mensual %>% filter(ANO_MES=="2021-12-01")
```


**¿Cuál ha sido la diferencia entre la Casa de Campo y la Plaza Elíptica?**

```{r}
casadecampo_122021 <- (aire_no2_122021 %>% filter(ESTACION==24))$MEDIA_MENSUAL
plazaeliptica_122021 <- (aire_no2_122021 %>% filter(ESTACION==56))$MEDIA_MENSUAL

plazaeliptica_122021-casadecampo_122021
```



## Visualización

Vamos a publicar los resultados con gráficos de la herramienta de visualización [Datawrapper](https://www.datawrapper.de/) (que tiene [muchos recursos](https://academy.datawrapper.de/) para aprender) directamente desde R usando la librería [DatawRappr](https://github.com/munichrocker/DatawRappr) (consulta [la documentación](https://munichrocker.github.io/DatawRappr/index.html)).

```{r}
library(DatawRappr)
```

```{r}
datawrapper_auth(
  api_key = **TU TOKEN**,
  overwrite = TRUE)
```


### Gráfico de barras

Visualizamos la media mensual más reciente de la contaminación en esas tres estaciones.

```{r}
aire_no2_122021 <- aire_no2_122021 %>% mutate(
                          NOMBRE=case_when(ESTACION==24 ~ "Casa de Campo",
                                           ESTACION==56 ~ "Plaza Elíptica",
                                           ESTACION==35 ~ "Plaza del Carmen",
                                           TRUE ~ "Otra")) %>% 
  ungroup() %>% select(NOMBRE, MEDIA_MENSUAL) %>% arrange(desc(MEDIA_MENSUAL))
```

```{r}
#No recomendable, se nos van a crear muchos y no controlamos en qué carpeta se nos crea
#mi_grafico <- dw_create_chart()
```

```{r}
dw_data_to_chart(aire_no2_122021, "BhPGn")

dw_edit_chart("BhPGn", 
              
              type = "d3-bars",
              
              title = "La contaminación en el aire de Madrid", 
              intro = "Nivel de Dióxido de Nitrógeno (NO2 µg/m3) en tres estaciones de medición de Madrid. Media de los registros diarios de diciembre de 2021", 
              source_name = "Ayuntamiento de Madrid",
              source_url = "https://datos.madrid.es/portal/site/egob/menuitem.c05c1f754a33a9fbe4b2e4b284f1a5a0/?vgnextoid=aecb88a7e2b73410VgnVCM2000000c205a0aRCRD&vgnextchannel=374512b9ace9f310VgnVCM100000171f5a0aRCRD&vgnextfmt=default")

#dw_publish_chart("BhPGn")
```

### Gráfico de líneas

Visualizamos la contaminación mensual en la estación de Plaza Elíptica. 

```{r}
#Librería para fechas
library(lubridate)
```

```{r}
aire_no2_media_mensual_plazaeliptica <- aire_no2_media_mensual %>%
  filter(ESTACION==56) %>%
  mutate(ANO=year(ANO_MES),
         MES=paste(2021, month(ANO_MES), 1, sep="-")) %>% ungroup() %>%
  select(ANO, MES, MEDIA_MENSUAL) %>%
  pivot_wider(names_from = ANO, values_from =  MEDIA_MENSUAL)
```

```{r}
dw_data_to_chart(aire_no2_media_mensual_plazaeliptica, "LpGQJ")

dw_edit_chart("LpGQJ", 
              type = "d3-lines",
              title = "Evolución de la contaminación en la Plaza Elíptica", 
              intro = "Nivel mensual medio de Dióxido de Nitrógeno (NO2 µg/m3) en cada año, registrado en la estación de la Plaza Elíptica de Madrid",
              source_name = "Ayuntamiento de Madrid",
              source_url = "https://datos.madrid.es/portal/site/egob/menuitem.c05c1f754a33a9fbe4b2e4b284f1a5a0/?vgnextoid=aecb88a7e2b73410VgnVCM2000000c205a0aRCRD&vgnextchannel=374512b9ace9f310VgnVCM100000171f5a0aRCRD&vgnextfmt=default")

#dw_publish_chart("LpGQJ")
```

